臺灣高等法院民事判決　　　　　　 95年度重上更(一)字第137號
上　訴　人　甲○○
訴訟代理人　王　剛律師
被　上訴人　乙○○
訴訟代理人　劉明鏡律師
上列當事人間請求損害賠償事件，上訴人對於中華民國92年5月
26日臺灣臺北地方法院91年度重訴字第2631號第一審判決提起上
訴，經最高法院第1次發回更審，本院於96年1月31日言詞辯論終
結，判決如下：
    主  文
上訴駁回。
第二審及發回前第三審訴訟費用由上訴人負擔。
    事  實 及 理 由
一、上訴人主張伊曾任長榮證券股份有限公司（下稱長榮證券公
    司）營業員，因益航公司陳福誠違約交割，長榮證券公司責
    怪伊接單欠當，要求伊賠償，公司高級主管鄭深池等人明知
    伊並未盜賣許登宮股票，亦不認識被上訴人，未曾向其借貸
    任何股票，竟與被上訴人憑空捏造「甲○○盜賣許登宮股票
    ，並向乙○○借南港輪胎股票31萬股賠償給許登宮」之事實
    ，於79年5 月25日晚間，在該公司臺北市○○○路長榮海運
    大樓，共同脅迫伊書立不實之「茲因本人欠郭聰意先生南港
    股票31萬股，現值新台幣（下同）5千7百萬元，願於79年5
    月26日持等值之房地產或等值之泰豐股票償還，恐口無憑，
    特立此據」之借據（下稱系爭借據），並勾串許登宮虛偽製
    作內容不實之「茲收到乙○○先生代甲○○女士交付現值新
    台幣5千7百萬元南港股票31萬股無誤」之收據（下稱系爭收
    據）與承諾書，復由被上訴人持系爭借據，偽稱對伊有5千7
    百萬元債權，並於79年8 月28日向原審法院提起返還借款之
    訴，並聲請裁定假扣押，經該院於79年7月4日以79年度全字
    第1465號裁定准予假扣押在案。被上訴人提存1千9百萬元，
    聲請對伊所有坐落於臺北市○○○路○段20巷25號3樓及台北
    市○○○路○段151巷28號5樓之房、地共2棟（下稱系爭房地
    ），當時約值5千7百萬元，於79年7 月11日辦理查封，經多
    次更審後，本院以85 年度上更(三)字第415號判決伊勝訴，並
    認定伊並未盜賣許登宮之南港股票，系爭借據係遭脅迫而書
    立，復經最高法院以88年度台上字第3514號判決，駁回上訴
    而告確定。前開假扣押裁定業經伊聲請而撤銷，依民事訴訟
    法第531 條之規定，自得請求被上訴人賠償損害。又被上訴
    人明知兩造並無借貸5千7百萬元之事，竟脅迫使書立不實借
    據，勾串許登宮偽製內容不實之系爭收據及承諾書，訴請伊
    返還5千7百萬元，顯係故意不法侵害上訴人之權利，更係以
    背於善良風俗之方法加損害伊。本件若以損失之利息計算已
    達34,675,000元；若以系爭房地因查封無法出售之損失計算
    ，損失價金達4,150萬元以上及利息25,245,800元，僅先就
    其中一部為請求，爰依民事訴訟法第531條、民法第184條第
    1項，請求被上訴人應給付上訴人1,500萬元，及自起訴狀繕
    本送達翌日起至清償日止，按年息百分之5計算之利息，請
    准上訴人提供擔保宣告假執行。
二、被上訴人則以上訴人係依民事訴訟法第531條及民法第184條
    第1項規定據以請求賠償損害。是依民事訴訟法第277條：「
    當事人主張有利於己之事實者，就其事實有舉證之責任。但
    法律別有規定，或依其情形顯失公平者，不在此限。」之規
    定，則上訴人對其請求合於民事訴訟法第531 條之要件，且
    其確生有損害及被上訴人具有侵權行為，且該侵權行為與其
    所謂損害之發生具有相當因果關係存在各節，應負舉証之責
    。否則即難認其請求為可採。查本件假扣押裁定之撤銷，並
    不該當民事訴訟法第531條第1項(一)因假扣押裁定自始不當而
    撤銷、(二)因同法第529條第2項而撤銷、(三)因第530條第3項而
    撤銷。況上訴人起訴明示以民事訴訟法第530條第1項「其他
    命假扣押之情事變更」為由，而撤銷假扣押裁定，則依據同
    法第531 條請求損害賠償，已屬無理由。且被上訴人就前開
    本院以85 年度上更(三)字第415號確定判決聲請再審，業經本
    院以89年重再字第4 號廢棄原確定判決，駁回上訴人之上訴
    。至於上訴人於79年5 月25日書立之借據為真正，其中借據
    明載因本人「欠」乙○○先生南港股31萬股‧‧‧願「償還
    」等值股票云云，足證兩造合意消費借貸5,700 萬元。兩造
    因買賣南港股票而以價金合意轉為消費借貸，基於占有改定
    之法律關係，由上訴人間接占有南港股票，由被上訴人直接
    占有南港股票，並依指示於79年5 月26日將股票交付訴外人
    許登宮，許登宮簽立系爭收據，足證本件合意消費借貸關係
    存在，且具有要物性，而上訴人主張其簽立系爭借據係遭脅
    迫乙事，亦經相關刑事判決即原審法院79年自字第1165號刑
    事判決、本院81 年度上更(一)字第373號刑事判決、最高法院
    82 年台上字第706號刑事判決認定上訴人並無被迫簽立借據
    情事，上訴人出於自由意識下簽立系爭借據。且本院85年上
    更(三)第415號民事判決，業經最高法院88 年台上字第3514號
    民事確定判決所不採，則上訴人主張侵權行為，應舉證何來
    脅迫、侵權之事實，本院前審判決，係依相關事証先認定：
    「上訴人主張遭脅迫書立系爭借據，難認為真」，亦即認定
    上訴人根本未有受脅迫書立系爭借據之事。其後更「附帶說
    明」，如依上訴人自陳，寫借據當時被上訴人沒有在場，．
    ．．則被上訴人既非上訴人主張參與脅迫之加害人即難認被
    訴人須對上訴人負擔侵權行為損害賠償責任。是本院前審並
    未認定寫借據時被上訴人不在場。事實上被上訴人於寫系爭
    借據時確在現場，則彼此達成協議，以次日南港股票跌停板
    價格計股價，並以百萬元之整數作為借款金額之合意，而書
    立借據，則何來疑問之有？最高法院發回意旨顯有自行認做
    主張及斷章取義之違誤。最高法院另謂上訴人主張被上訴人
    應負侵權行為損害賠償責任之原因事實，除．．．借據係上
    訴人被脅迫書立外，尚有用以証明被上訴人代上訴人交付南
    港股票予訴外人許登宮之收據，係屬偽造．．．云云。查此
    部分業經本院前審於判決理由六之(十)中詳予說明上訴人所為
    主張不可採在案。詎最高法院竟置該理由於不顧，違反民事
    訴訟法第277 條舉証責任之原則，而任意將本案發回，其發
    回意旨顯然可議等語，資為抗辯。
三、原審駁回上訴人之訴及假執行之聲請，上訴人聲明不服，提
    起上訴，本院前審駁回其上訴，上訴人不服，上訴第三審，
    經最高法院發回本院更審，上訴人之上訴聲明：　(一)原判決
    廢棄。　(二)上廢棄部分，被上訴人應給付上訴人新台幣1千5
    百萬元，及自起訴狀繕本送達翌日起至清償日止，按年息百
    分之5計算之利息。(三)請准上訴人提供擔保宣告假執行；被
    上訴人答辯聲明：(一)上訴駁回。(二)如為不利於被上訴人之判
    決，請准供擔保免為假執行。
四、兩造不爭執點：
　(一)被上訴人曾依上訴人於79年5 月25日簽立之因積欠被上訴人
    南港股票31萬股價值5千7百萬元消費借貸系爭借據，聲請假
    扣押查封上訴人系爭房地，該假扣押裁定嗣經上訴人以情事
    變更，聲請撤銷之。
　(二)被上訴人主張上訴人積欠5千7百萬元，提起返還借款之訴，
    經本院85年上更(三)第415號判決上訴人勝訴，最高法院88 年
    臺上字第3514號判決駁回上訴確定。被上訴人就前開確定判
    決聲請再審，經本院以89年重再字第4號廢棄原確定判決，
    並駁回上訴人上訴，上訴人提起上訴，經最高法院發回，本
    院以93年度重再更(一)字第1號審理中。
  (三)前開事實，業據上訴人提出原法院79 年度重訴字329號、本
    院80年度重上字第60號、最高法院81年度台上字第2199號，
    本院81 年度重上更(一)字第131號、最高法院83年度台上字第
    1045號、本院83 年度重上更(二)字第104號、最高法院85年度
    台上字第2413號、本院85 年度上更(三)字第415號、最高法院
    88年度台上字第3514號民事判決書暨確定證明書、原法院79
    年度全字第1465號民事假扣押裁定書、土地及建築改良物登
    記簿謄本、原法院91 年度全聲字第330號撤銷假扣押民事裁
    定書暨確定證明書影本、原法院91年9 月10日囑託塗銷查封
    登記書等件（原審卷22 頁至167頁參照），被上訴人提出本
    院89年重再字第4號民事判決書等件（同卷264頁參照）為證
    ，核屬相符，且上訴人就本院前開89 年重再字第4號判決提
    起上訴，最高法院發回更審，目前在本院以93年度重再更(一)
    字第1 號審理中等情，且為兩造所不爭執，自堪信為真正。
五、兩造之爭執點：
  (一)被上訴人依原審法院79年全字第1060號假扣押裁定，查封上
    訴人系爭不動產，嗣雖已撤銷查封，惟本件假扣押裁定有無
    「自始不當」撤銷情事，上訴人得否依民事訴訟法第531 條
    第1項規定，請求損害賠償？
  (二)上訴人簽立之系爭借據，是否遭脅迫而簽立？被上訴人是否
    應負擔侵權行為之損害賠償責任？
  (三)被上訴人是否有交付訴外人許登宮南港股票31萬股？
六、上訴人主張依民事訴訟法第531 條請求被上訴人賠償，係以
    被上訴人執系爭借據，謊稱對上訴人有債權，聲請原法院對
    上訴人財產為假扣押，經原法院以79年度全字第1465號裁定
    准許後，被上訴人提存1千9百萬元，於79年7 月10日對上訴
    人所有之系爭房地查封。然被上訴人之本案請求敗訴確定，
    前開假扣押裁定業經上訴人聲請而撤銷，被上訴人應依民事
    訴訟法第531條之規定賠償上訴人之損害云云。經查：
  (一)按民事訴訟法第531 條所謂假扣押裁定因自始不當而撤銷，
    係指對於假扣押裁定抗告，經抗告法院依命假扣押時客觀存
    在之情形，認為不應為此裁定而撤銷之情形而言，若係因本
    案訴訟敗訴確定而撤銷該裁定，僅屬因命假扣押以後之情事
    變更而撤銷，尚非該條所謂因自始不當而撤銷，最高法院著
    有67年台上字第1407號判例意旨可參。次按最高法院58年台
    上字第1421號判例所謂債務人賠償請求權之成立，不以債權
    人之故意或過失為要件，乃指假扣押（假處分）裁定，因自
    始不當而撤銷，或因民事訴訟法第529條第2項及第530條第3
    項之規定而撤銷者，依同法第531 條規定，債權人應賠償債
    務人因假扣押（假處分）或供擔保所受損害之情形而言，並
    不包括假處分裁定依民事訴訟法第533條準用同法第530條第
    1 項規定，因假處分之原因消滅或其他因假處分之情事變更
    ，而由債務人聲請撤銷之情形在內，亦有最高法院75五年台
    上字第2723號、67年度台上字第1407號判例可參。查上開最
    高法院各判例尚未被廢止或決議不再引用，自仍屬有效之判
    例，是如係因本案訴訟敗訴確定而撤銷假扣押裁定，即屬假
    扣押以後之情事變更而撤銷，非屬前開條文所稱之自始不當
    而撤銷，至為灼然。上訴人空言前開判例意旨不再繼續援用
    ，尚不足採。
  (二)參前開原審79年度全字第1465號卷宗、91 年度全聲字第330
    號卷宗全卷資料，假扣押債務人（即本件上訴人）曾對原審
    79年度全字第1465號提起抗告，經本院以79年度抗字第1078
    號裁定駁回抗告確定，並完成查封程序，足認本件假扣押裁
    定顯無民事訴訟法第531 條所稱自始不當之情事；抑且上訴
    人係以伊嗣後已取得前述民事勝訴確定判決，乃主張假扣押
    之情事已變更，而聲請原法院撤銷假扣押，並經原法院准其
    所請，撤銷查封等情，亦有前開原審91 年度全聲字第330號
    裁定及確定證明書各1份附卷可參（見原審卷164頁同裁定第
    2頁第1行參照），本件上訴人係以被上訴人就本案之請求業
    經判決敗訴確定，乃主張假扣押之情事已經變更，而聲請撤
    銷假扣押裁定，則其嗣後改稱被上訴人之假扣押聲請自始不
    當，揆諸前開法條及判例，顯不符合民事訴訟法第531條第1
    項所定之要件，上訴人據此請求被上訴人賠償其因假扣押所
    受之損害，即屬無據。
  (三)關於上訴人主張「假扣押裁定經債權人自行聲請撤銷」、「
    假扣押裁定所保全之請求已起訴，而遭本案判決否認」，民
    事訴訟法第531條第2項立法意旨亦將之列為「假扣押裁定自
    始不當而撤銷」，則本件有該法條之適用云云。惟按民事訴
    訟法第531條第2項立法意旨，係載明「第一項債權人之賠償
    責任，係基於法律之規定，並不以債權人有故意或過失為要
    件，故法院僅須審究債務人是否因假扣押或供擔保而受有損
    害，及所受損害與假扣押間有無因果關係。為求訴訟經濟，
    如假扣押所保全之請求已起訴者，應使債務人得利用本案訴
    訟程序一併請求賠償，爰增訂第2項。」是該條文第2項規定
    ，亦僅係限於同條第1 項之範圍，而定之便宜措施甚明，並
    無擴張解釋第1 項適用範圍，則上訴人前開所辯，亦於法不
    合，亦不足採。
七、本件上訴人另主張依侵權行為請求被上訴人賠償，係以被上
    訴人明知上訴人與伊並無5千7百萬元借貸關係存在，竟以訴
    訟詐欺方式，迫使上訴人書立不實之系爭借據，再勾串許登
    宮偽製內容不實之系爭收據及承諾書，據以訴請上訴人返還
    其5千7百萬元，其所為顯係以故意方式，不法侵害上訴人之
    權利，同時更有故意以背於善良風俗之方法，加損害於他人
    之情事等情，並提出借據、收據、股票轉讓過戶申請書、歷
    審判決書等件為證（原審卷第18-153頁）。經查：
　(一)按當事人主張有利於己之事實者，就其事實有舉證之責任。
    但法律別有規定，或依其情形顯失公平者，不在此限。民事
    訴訟法第277 條有明文規定。又民法關於侵權行為損害賠償
    請求權之成立，須以行為人故意或過失不法侵害他人之權利
    為要件。所謂故意係指行為人對於構成侵權行為之事實，明
    知並有意使其發生，或預見其發生而其發生並不違反其意者
    而言；所謂過失係指欠缺善良管理人之注意義務而言。上訴
    人主張依侵權行為之法則，請求被上訴人負賠償責任，自應
    就被上訴人有何故意或過失之不法行為負舉證責任。
  (二)關於上訴人書立之系爭借據是否遭脅迫部分：
    按系爭借據確係上訴人親自簽立，此為上訴人所不爭，上訴
    人雖主張係受脅迫而簽立，惟細繹兩造間民事返還借款事件
    歷審判決書，最高法院乃法律審，並不涉及事實認定，而歷
    次事實審中，僅本院更三審認定因被上訴人所主張許登宮書
    立系爭收據之情事與常情有違，以及同日書立之系爭收據及
    承諾書之印文顯不相同等情，認為系爭借據係甲○○遭脅迫
    而書立外【見原審卷第134-136頁，本院85 年度上更(三)字第
    415 號判決書理由第三段(六)(七)】，其餘各審（含第一審、第
    二審、更一審、更二審）均認本件上訴人所陳遭脅迫之情節
    亦與事實不符，與刑事判決認定相同。蓋：
    (1)上訴人稱伊遭訴外人林志鴻等3 人監禁並脅迫書立系爭借
      據，伊於79年5月26返家時已逾凌晨3時云云。然訴外人林
      志鴻係79年5 月25日晚間10時許即送上訴人返家，林志鴻
      並於其後返回桃園家途中，在桃園市○○路、三民路交叉
      口，不慎與訴外人徐人愛駕駛之自用小客車發生擦撞，時
      間在5 月25日晚間12時左右，有國泰產物保險公司汽車險
      理賠申請書、計算書、估價單、照片、和解書、徐人愛筆
      錄可證，林志鴻亦到庭結證，上訴人對當晚係由林志鴻送
      其回家一節不爭執，足認上訴人所述被強留至翌日逾凌晨
      3 時始返家，不得已始簽立系爭借據，並不實在。
    (2)況上訴人如果確遭脅迫，何以未即向警方報案，卻仍於79
      年6月及7月間先後委託洪貴律師、李伸一律師協商債務
      清償事宜（當時上訴人並未否認與被上訴人間有借貸股票
      之情事），遲至協商未果後，上訴人始於8 月22日以存證
      信函撤銷遭所謂被脅迫之意思表示，顯違常理（原審79年
      重訴字第329號判決理由書第2 段，見原審卷第22-39頁；
      本院80年度重上字第60號判決理由第三段，見原審卷第40
      -54頁；本院81年度重上更(一)字第131號判決書理由第3 段
      (一)至(三)，見62-67頁；本院83年度重上更(二)字第104判決理
      由四段(一)(三)，見原審卷第85-115頁）。
    (3)證人朱哲彥於本院審理81 年度重上更(一)字第131號返還借
      款事件結證稱：「大約在下午四、五點時開始協調，乙○
      ○未來之前有我、許登宮、黃主文、甲○○、陳福誠、徐
      富雄、林志鴻先協調，本來甲○○堅持未盜賣股票，但後
      來看見許登宮後就承認盜賣了‧‧許登宮說他託甲○○買
      南港股票，並以華夏股票質押，結果華夏股票不見了，許
      登宮要甲○○賠華夏股票，甲○○沒有華夏股票，許登宮
      說妳本來幫我買的南港股票要還我‧‧協調結果甲○○向
      乙○○借31萬股南港股票，並約好第二天交股票給許登宮
      ，（另外31萬股由我幫忙還）甲○○跪著求我，我又是董
      事長，我要面子」等語（本院81 年度重上更(一)字第131號
      第72至75頁，影本見本院95 年度重上更(一)字第137號卷第
      44、45頁）。
    (4)林志鴻結證稱：「我是長榮證券營業部經理，‧‧５月25
      日‧‧前幾天，許登宮到公司來找甲○○，說甲○○盜賣
      他的華夏股票，要甲○○賠‧‧經我查證結果，甲○○確
      實於５月25日前盜賣1、2百萬股之華夏股票‧‧當天朱哲
      彥開車載我與甲○○去民生東東路長榮民生大樓12樓，有
      徐富雄、許登宮、黃主文、甲○○、朱哲彥和我在場；許
      登宮說如果沒有華夏股票，南港股票也可以‧‧黃主文、
      許登宮約7點多離開，8點多我去將乙○○帶來，甲○○就
      跟乙○○協調，甲○○寫了一張5千7百萬元的借據給乙○
      ○，叫乙○○第二天準備南港股票交給許登宮‧‧我於25
      日晚上10點多送甲○○回家」等語（本院81年度重上更(一)
      131號卷第68至72頁，影本見本院95年度重上更(一)字第137
      號卷第35-39頁）。
    (5)上訴人甲○○79年5 月22日利用劉東山（甲○○之公公）
      、王福祥（甲○○之弟弟）等戶頭賣出華夏股票合計156
      萬股，（以劉東山帳號1505之6 賣出44萬股，以王福祥帳
      號1504之3賣出116萬股），總價82,834,051元，分別由長
      榮證券公司開具受款人為劉東山、王福祥之支票支付之事
      實，亦有長榮證券公司80年6 月25日（文號影印不明）及
      所附支票影本8張可按（見本院92年度重上字第317號卷(二)
      第11-21 頁）。而上訴人甲○○被判誣告罪之本院刑事判
      決亦同此認定，有本院93年度上訴字第3065號刑事判決在
      卷可稽（本院95年度重上更(一)字第137號卷23-26頁）。
    (6)鄭深池證稱：「（79年５月間某日下午在長榮民生大樓解
      決甲○○與許登宮間股票糾紛你有無在場？）我在場」、
      「（寫借據時你有無在場？）我在場．．有一天‧‧朱哲
      彥等人來找我，要我協助，說許登宮打電話來公司罵說甲
      ○○盜賣他的股票，並要帶‧‧黃主文來理論，問我是否
      認識黃主文，我說認識，才託我出面，後來有在長榮民生
      大樓12樓談判，我與黃主文都在場。．．扯了很久，結論
      就是甲○○承認有盜賣股票，盜賣股票談條件怎麼歸還，
      談的條件是甲○○同意將許登宮．．62萬股南港股票還給
      他，因為甲○○知道乙○○有南港股票，要找乙○○借，
      ．．黃主文、許登宮及我聽到甲○○答應了條件已談攏，
      我們3 人才很高興的離開」等語（本院81年度重上更(一)字
      第131號返還借款事件卷255-257頁）。
    (7)許登宮證稱：我在長榮公司沒有開戶，但有買賣股票，我
      都與甲○○接觸，．．，我以3百萬元華夏股票為質，一
      切買賣由甲○○經手。‧‧我沒開戶，如此她才有保障；
      甲○○有盜賣我華夏股票，我有請黃主文出面調解，後來
      長榮公司的經理有找黃主文解釋，要我不要生氣等語（高
      院80年度上易字第1358號侵占案80.5.7筆錄）【證人證言
      參93年上訴3065號刑事判決】。另於79年11月20日台北地
      院審理79年度重訴字第329號兩造間返還借款事件證稱：
      「沒（在長榮證券公司）開戶，但有買進股票及賣出，是
      甲○○借錢給我買賣‧‧我那300萬股華夏股票供其擔保
      ‧‧我請王某買進62萬股南港股票沒交給我，又盜賣我押
      於其處之華夏股票‧‧有（請立委黃主文協調），（問以
      ：79.5.26上午原告乙○○交付許登宮南港股票31萬股稱
      替甲○○還？）答以：有」（筆錄影本見本院95年度重上
      更(一)字第137號卷69-70頁）。另於本院82年2月23日審理
      81年度重上更(一)字第131號兩造間返還借款事件證稱：「
      是我寫的（79.5.26收到乙○○交付之南港股票31萬股之
      收據），是乙○○交給我（該股票）‧‧甲○○將我華夏
      股票賣掉，又沒有華夏股票還我，就向郭姓金主借南港股
      票還我。」（見同卷第67頁）。
    (8)綜上各證人之證言及證據，足證上訴人確曾與被上訴人於
      上開時地協議，由上訴人向被上訴人借31萬股南港股票交
      訴外人許登宮，是被上訴人之主張應屬可信。
　(三)上訴人另主張本院民事85年度上更(三)字第415 號、最高法院
    88年度台上字第3514號判決，認被上訴人請求上訴人返還借
    款為無理由，乃駁回被上訴人之訴而告確定云云。然被上訴
    人復對前開確定判決聲請再審，經本院89 年度重再字第4號
    准予再審，並廢棄原確定判決，上訴人上訴後經最高法院發
    回，現在本院以93 年度重再更(一)字第1號審理中，上訴人所
    稱前開本院85 年度上更(三)字第415號及最高法院88年度台上
    字第3514號判決仍有效云云。惟查經細閱本院前開89年度重
    再字第4號判決，其所持見解俱與前述(二)之歷審事實審所認
    定之理由相同，即均認系爭借據並非上訴人遭脅迫而簽立，
    有該判決在卷可稽（見原審卷第264頁、291-293頁、第294
    頁該判決理由第4段、第6段）。本件上訴人雖已對本院89年
    度重再字第4 號判決向最高法院提起上訴並發回更審，既已
    再審，實質上已成為前訴訟程序之續行或再開，兩造間返還
    借款案件難認判決確定，即無從僅以本院85年度上更(三)字第
    415 號判決所認定之事實，即認係確定之事實。況且縱參前
    開對上訴人有利之本院更三審民事判決理由，亦僅係對許登
    宮所出具之收據及承諾書質疑，認上訴人簽立之系爭借據係
    遭脅迫。惟上訴人係遭誰脅迫，及受如何之脅迫而簽立系爭
    借據？該判決並未舉具體事證敘明，且最高法院亦僅質疑許
    登宮開具之收據、承諾書之真實性，而認被上訴人無法證明
    借貸契約已具備要物性，並未指陳上訴人簽立之借據係遭脅
    迫（見原審卷第150-152、117、 135-139頁），自難執此即
    認上訴人遭人脅迫簽立系爭借據，與其在本件所主張之被上
    訴人有侵權行為間有任何因果關係，而為不利被上訴人之認
    定。
　(四)上訴人又主張伊係遭脅迫始簽署系爭借據，旋於同年即79年
    間以訴外人朱哲彥、徐富雄、林志鴻等三人共同監禁上訴人
    至台北市○○路63號「長榮證券大樓」4 樓，同日晚再被朱
    哲彥等3 人強押至台北市○○○路「長榮海運大樓」頂樓，
    脅迫上訴人按照朱哲彥口述書立系爭借據，向法院自訴朱哲
    彥等三人涉有共同妨害自由云云。惟該刑事案件歷審判決亦
    均持同前所述理由，認朱哲彥等3 人並無妨害自由之犯行，
    判決無罪確定在案（見台北地方法院79年度自字第1165號判
    決，本院92重上字第317號卷(二)第106-108頁、本院81年度上
    字第(一)第373號判決，同上卷第109-113頁、最高法院82年度
    台上字第706號判決，同上卷第114-115頁）。觀上訴人於前
    開妨害自由之訴訟時，均未言及被上訴人亦涉共犯，並將被
    上訴人併列被告提起刑事自訴，則己逾多年之後，始改稱被
    上訴人與其遭脅迫簽借據有關，洵無足採。何況，上訴人因
    自訴朱哲彥等三人涉有共同妨害自由，經檢察官以誣告罪提
    起公訴後，經本院於95年3月7日以93年度上訴字第3065號刑
    事判決，依誣告罪判處上訴人有期徒刑8 月在案，有該刑事
    判決在卷可稽（本院95重上更(一)字第137號卷第23-26頁），
    該判決亦同未認定上訴人係被脅迫書立系爭借據。
  (五)上訴人復於10年後即89年4 月間再與其母王林雪卿自訴被上
    訴人與訴外人鄭深池、朱哲彥、徐富雄、林志鴻、許登宮等
    涉有共同詐欺、偽造文書等罪嫌，其自訴意旨略以：訴外人
    鄭深池、朱彥哲、徐富雄、林志鴻於79年5 月25日共同逼迫
    上訴人書立不實系爭借據，串同許登宮偽製內容不實之系爭
    收據及承諾書，供被上訴人做為債權憑證，偽稱被上訴人欠
    負上訴人5千7百萬元，提起民事訴訟請求上訴人返還借款 5
    千7 百萬元，共同涉有訴訟詐欺罪嫌云云。惟前開訴訟歷經
    各審判決，均認定上訴人於79年5 月22日出售許登宮質押於
    上訴人之華夏股票300萬股及上訴人「丙種墊款」為許登宮
    買進之南港股票62萬股，經黃主文、許登宮等人與長榮證券
    公司人員及上訴人協調善後賠償結果，由上訴人簽發系爭借
    據向被上訴人借得南港股票31萬股，故而被上訴人及其餘被
    告均被判無罪確定（台北地院89 年自字第388號判決，本院
    92重上字第317號卷(二)第203頁以下、本院90年度上訴字第83
    號判決，原審卷第238-260頁、最高法院92年度台上字第403
    6號刑事判決，本院92 重上字第317號卷(一)第161-167頁），
    足證上訴人主張遭脅迫書立系爭借據，非屬真實。
  (六)關於上訴人復主張依京華證券公司86年7 月11日京證股字第
    0968號公函（見本院92重上字第317號卷(一)第218頁），被上
    訴人並非南港公司股東，如何能出借系爭股票云云。惟查：
    股市交易市場之大戶，常有利用他人名義之所謂「人頭戶」
    進行股票買賣之情事，此乃股票交易市場眾所皆知之事實，
    而我國證券交易法第22條之2 第3項規定「第1項之人持有股
    票包括其配偶、未成年子女及利用他人名義持有者。」及其
    施行細則第2 條規定「直接或間接提供股票與他人或提供資
    金與他人購買股票」「對該他人所持有之股票具有管理、使
    用或處分之權益」「該他人所持有股票之利益或損失全部或
    一部歸屬於本人」等等皆屬「利用他人名義持有股票」，最
    高法院87年台上字第2461號判決更指明「我國證券交易法所
    規定之證券所有權概念，除形式所有權外，尚包括利用配偶
    、未成年子女或他人名義持有之實質所有權在內」，即縱係
    以他人名義所購買或登記於公司股東名簿，股票仍屬該實質
    所有權者所有，應無疑義。而公司法第165條明文規定：「
    記名股票非將受讓人本名或名稱記載於股票並將受讓人本名
    或名稱及住所或居所記載於公司股東名簿，不得以其轉讓對
    抗公司。」即股份過戶而將受讓人姓名住址登載於公司股東
    名簿，僅係「對抗要件」，而非股份移轉之生效要件，故縱
    未向公司辦理過戶而記載於股東名簿，亦難質疑其非股票之
    所有權人而無處分之權利。被上訴人究如何持有南港股股票
    乙事，參被上訴人於本院前審所陳「79年5月26日早上8、9
    點時我在長榮民生東路大樓我拿出股票，後來上訴人26日他
    沒有來，上訴人是25日協調時有來，26日上訴人沒有來，所
    以我股票是交給許登宮，借據是25日拿出來的，後來我就找
    不到他，後來他找洪律師來，洪律師拿泰豐的股票要來換。
    我交給許登宮時有人在場，我是拿現股給的，我不記得股票
    號碼，後來許登宮將股票如何處理我不清楚。」「（法官：
    股票是由哪證券公司提領出來的？）是我手上的股票，股票
    是何人名義我不知道，當時交易都使用人頭，人頭是上訴人
    提供的，31萬股股票的資金是我自己的‧‧。」等語（見本
    院92重上字第317號卷(一)第133頁），是被上訴人非無可能持
    有南港股票並為出借，上訴人空言質疑，亦無足採。
　(七)上訴人又主張79年5月25日南港股收盤價，每股199元，31萬
    股總計6,169萬元，借據竟記載「現值5,700萬元」，顯見本
    件借據不實云云，被上訴人則以南港股票於79年5 月21日起
    已崩盤，天天跌停板，21日為264元，22日為246元，23日為
    229元，24日為213元，25 日為199元，上訴人係於當日股市
    收盤後之當晚與許登宮達成協議，當日收盤價為199元，以
    次日跌停板186元，為計算標準，則31萬股之價金共為5,766
    萬元，再扣除證交稅千分之3及手續費千分之1.5，而以整數
    5,700萬元作為合意消費借貸之金額，則借據何有不實等語
    置辯（見本院92重上字第317號卷(二)第6頁），並提出南港股
    票之股價表為證（見同上卷(二)第225-226頁），上訴人就該
    股票表並不爭執，自堪信為真實。依該股票表所示，南港股
    價79年5月18日起迄同月30日止，均呈重跌狀況，其跌幅自
    12% 至21%不等，上訴人亦不諱言係25日下班後，始簽立系
    爭借據，則被上訴人所言因預計次日之股票仍然跌停，乃以
    次日之跌停股票即186元作為計算依據，於扣除證交稅、手
    續費後，以整數即5,700萬元作為消費借貸金額，尚難認與
    事理有違，上訴人所辯，亦難採信。
　(八)至上訴人復另主張被上訴人偽造上訴人之母林雪卿之簽名，
    盜蓋印章，虛偽製造不實股票轉讓過戶申請書，擅自將王林
    雪卿購得長榮股票500萬股非法過戶占為己有，被上訴人至
    少獲利5千萬元，縱認兩造有借貸關係，亦因民法第319條代
    物清償而消滅，被上訴人持系爭借據要求上訴人清償5,700
    萬元，屬於重複獲利，確屬民法第184條侵權行為云云。惟
    有關該長榮500萬股股票之爭議，上訴人之母王林雪卿曾於
    80年間即向台北地方法院提起自訴被上訴人涉嫌偽造文書罪
    ，惟歷經各審判決均認上訴人原係統一證券公司超級營業員
    ，因證券交易法第54條第3項規定，證券商僱用之業務人員
    不得直接認股，始以其母王林雪卿名義認股。上訴人於79年
    5月21日經手買進南港股28萬5千股後，以上開長榮股票500
    萬股、南港股票28萬5千股股條為擔保，向被上訴人借款
    77,039,310元，供南港股票28萬5千股之交割用款，並提出
    股票買進報告書收執聯及連同蓋好印章之股票轉讓同意書交
    付被上訴人收執，並約定上訴人應於79年10月18日贖回，逾
    期由被上訴人逕行辦理過戶，故被上訴人並無於79年10月3
    日與朱哲彥共同偽造前開長榮500萬股股票之股票轉讓過戶
    聲請書而為侵害股票之犯行，嗣被上訴人亦經判決無罪定讞
    (最高法院86年度台上字第3164號判決，見本院92重上字第
    317號卷(二)第122-127頁）、本院84年度重上更(三)字第58號判
    決（見本院92重上字第317號卷(一)168-176頁）、原審89年自
    字第978號判決（本院同上卷(二)116頁以下)。茲按本件上訴
    人簽立之系爭借據，乃其與許登宮間買賣股票之另一起糾紛
    ，其發生事實之時間地點等內容，俱與被上訴人因過戶前開
    長榮股票500萬股不同，否則上訴人與其母王林雪卿亦不會
    分於不同時間提起妨害自由（參 (四)所載之原審79年自字
    第1165號及相關刑事判決)、前開偽造文書及訴訟詐欺 (參
    ( 五)所載之原審89年自字第388號及相關刑事判決)等刑事
    案件訴訟，故上訴人前述主張，亦非有據。
  (九)上訴人再主張被上訴人他案請求上訴人返還借款，但被上訴
    人就借貸關係，前後以「上訴人盜賣許登宮62萬股」、「上
    訴人盜賣華夏股300萬」，「盜賣許登宮南港62萬股、盜賣
    華夏300萬股」供述不一致云云。經查上訴人於被上訴人請
    求其清償借款之民事訴訟中曾自承：於79年5月18日以其操
    作之19858號帳戶買入南港股票62萬股，且上訴人係利用他
    人名義帳戶為另外之人買賣股票，則買賣股票之帳戶名稱，
    常與實際買受人不相符；從而該股票究是否係上訴人為許登
    宮買進，固難認定，然上訴人因有該筆交易，而願以一半（
    31萬股）或所得價值（另由長榮證券公司朱哲彥負擔一半）
    償還許登宮，從股票數量來看，應屬上訴人買入該南港股票
    62萬股所衍生之糾紛無疑（本院83年重上更(二)第104號判決
    理由四(二)，原審卷95、96頁併參照），抑且被上訴人因出借
    南港股票31萬股南港股票予上訴人，而為民事清償借款之請
    求，則何人委託上訴人買進南港股票，及該二人內部關係如
    何，上訴人有無盜賣，盜賣標的為何，因非其出借股票之關
    鍵，亦與其無關，自未能明瞭上訴人與許登宮之內部關係，
    從而被上訴人所陳縱有前後不一情況，亦難逕認被上訴人係
    採脅迫手段取得系爭借據。
  (十)上訴人另主張許登宮簽發之系爭收據與承諾書係內容虛偽不
    實，故其簽立系爭借據係遭脅迫云云。惟：
    (1)黃主文證稱：「許登宮問我長榮你認識嗎？我說認識長榮
      關係企業的鄭深池，許登宮說與某人股票有糾紛要解決，
      他們約在民生東路長榮大樓頂樓，當天下午4點左右到上
      址，我與許（登宮）一起去時，現場有陳福誠、鄭深池及
      一些長榮證券主管，甲○○也有到場，許說要解決他與甲
      ○○的股票糾紛，‧‧，協調後許登宮很高興，跟我說明
      天來拿股票，當天協調歷時很長，許登宮約我隔天與他一
      起來拿股票」、「第二天我確實有陪許登宮去拿股票」等
      語（地院89年度自字第388號卷89年11月３日筆錄）。
    (2)証人朱哲彥於81年12月16日証稱：「（找乙○○來）協商
      之結果，甲○○『向他借』31萬股，我向他借31萬股，約
      好第二天來交股票給許登宮（躬），第二天乙○○有來交
      給許登（躬）宮，我有看見」等語（見本院81年重上更(一)
      字第131號卷第72-75頁，影本見本院重上更(一)字第137號
      第45頁）。
    (3)證人許登宮於本81年重上更(一)字第131號民事返還借款案
      件，82年２月3日準備程序，法官問證人許登宮：「79.５
      .26 收到被上訴人（即乙○○）交付之南港股票31 萬股
      之收據是否你寫的？」答以：「是我寫的，就在長榮民生
      大樓寫的。」問「確實有無收到該股票？」答以：「有的
      ，是乙○○交給我的。」（筆錄影本見本院95重上更(一)字
      第137號卷第67頁）。另台北地方法院79年重訴字第329號
      民事返還借款案件，79年11月20日言詞辯論，原告訴訟代
      理人問證人許登宮：「79.５.26 原告（乙○○）交付許
      登宮南港股票之31萬股稱是替甲○○還？」答以：「有的
      」（影本見本院95重上更(一)字第137號卷第70頁）。又台
      北地院89年自字第388號刑事詐欺案件，89年11月６日審
      判筆錄，被告許登宮稱：「我發現股票被盜賣後，要求林
      經理找甲○○見面，隔天在長榮大樓見面時甲○○哭哭啼
      啼，說被益航陳拖垮，對乙○○較有印象是隔天交付股票
      時，至於甲○○借據如何寫的因為時間太久我沒有印象。
      」（影本見本院重上更(一)字第137號第74頁反面）。
    (4)本院81年重上更(一)字第131號民事返還借款案件，81年12
      月16日準備程序，法官問證人朱哲彥：「找乙○○來有無
      協議？」答以：「協調結果甲○○向他借31萬股、我向他
      借31萬股，約好第二天來交股票給許登宮，第二天乙○○
      有來交給許登宮，我有看見」。法官問：「交付時誰在場
      ？」答以：「交付時，乙○○、徐富雄、林志鴻、黃主文
      、許登宮及我都在場。」（筆錄影本見本院95重上更(一)字
      第137號第64頁反面、65頁）。
    (5)由以上證人之供述可知乙○○確實於79年5月26日在民生
      東路長榮海運大樓交付許登宮南港股票31萬股，則許登宮
      所立具之系爭收據，其內容自無虛偽不實可言。
    (6)按兩造間之返還借款事件中，除本院更三審以外之歷次事
      實審與再審判決，均未認定系爭收據及承諾書係屬內容虛
      偽不實，此有歷審判決書在卷可參，縱係本院前開85年上
      更(三)字第415號民事判決，亦僅認為收據及承諾書之真實
      性顯有疑問，不足以作為認定上訴人有交付許登宮南港股
      票之證據（判決理由書第3段(七)，見原審卷第117、135及
      136頁）而已，並未認定係被上訴人勾串許登宮所偽造。
      上訴人主張許登宮於79年5月26日署名之收據及承諾書，
      二者所蓋「許登宮」印文顯屬虛偽一節，惟參諸許登宮陳
      稱：當時可能拿到股票後先寫收據，其於收據上蓋完章後
      將印章收起來，後來有說要寫承諾書，乃從皮包內取出另
      一枚印章來蓋，因為其皮包內印章很多，於承諾書上用印
      時已忘記收據上蓋用之印章為何，故2紙文書上所用印文
      不同等情 (原審89年自字第388號刑卷89年11月6日筆錄參
      照），其所言與股市聞人隨身攜帶多枚印章，先後提議製
      作之2紙文書上隨意取用不同印章之常情相符，且該2紙收
      據及承諾諾書若果係事後憑空捏造，該製作人當時製作該
      2紙文書時，自應刻意蓋用相同印章，何必蓋用不同印文
      ，徒留爭議？觀察股市交易使用印章情況頻繁，系爭收據
      與承諾書亦未要求必須使用相同印章，許登宮分別使用不
      同印章，應有可能，上訴人曾以此為由，向許登宮提起訴
      訟詐欺之刑事告訴，惟同前所述，嗣歷經原審89年自字第
      388號、本院上訴字第83號、最高法院92年台上字第4036
      號判決，亦判決許登宮無罪確定在案，是上訴人執詞許登
      宮簽發之前開系爭收據及承諾書係內容虛偽不實，進而謂
      其簽立之系爭借據係遭脅迫，被上訴人應負侵權行為責任
      ，顯不足採。
八、綜上所述，本件上訴人所有系爭房地，雖遭被上訴人聲請假
    扣押超過12年後始撤銷假扣押，惟上訴人未能舉證證明，該
    假扣押裁定有「自始不當」情事，且其主張遭脅迫簽立系爭
    借據與被上訴人侵權行為間有何因果關係，及訴外人許登宮
    所立之系爭收具內容虛偽不實，從而，上訴人依民事訴訟法
    第531條、民法第184條第1項之規定，請求被上訴人給付上
    訴人1,500萬元，及自起訴狀繕本送達之翌日起至清償日止
    ，按年息百分之5計算之利息，並為假執行之聲請，洵屬無
    理，應予駁回。原審判決駁回上訴人之請求，及其假執行之
    聲請，於法並無不合。上訴意旨指摘原判不當，求予廢棄改
    判，為無理由，應予駁回。
九、本案事證已臻明確，兩造其餘主張陳述及所提之證據，經斟
    酌後，於判決之結果不生影響，爰不一一論述，附此敘明。
十、據上論結，本件上訴為無理由，依民事訴訟法第449條第1項
    、第78條判決如主文。
中　　華　　民　　國　　96　　年　　2 　　月    14　　日
　　　　　　　　　民事第二庭
                    　審判長法　官  吳謙仁
　　　　　　　　　　        法　官  李瓊蔭
　　　　　　　　　　        法　官  蘇瑞華
正本係照原本作成。
如不服本判決，應於收受送達後20日內向本院提出上訴書狀，其
未表明上訴理由者，應於提出上訴後20日內向本院補提理由書狀
（均須按他造當事人之人數附繕本）上訴時應提出委任律師或具
有律師資格之人之委任狀；委任有律師資格者，另應附具律師資
格證書及釋明委任人與受任人有民事訴訟法第466條之1第1項但
書或第2項（詳附註）所定關係之釋明文書影本。
中　　華　　民　　國　　96　　年　　2 　　月　　15　　日
　　　　　　　　　　　　　　書記官  高澄純
附註：
民事訴訟法第466條之1（第1項、第2項）：
對於第二審判決上訴，上訴人應委任律師為訴訟代理人。但上訴
人或其他法定代理人具有律師資格者，不在此限。
上訴人之配偶、三親等內之血親、二親等內之姻親，或上訴人為
法人、中央或地方機關時，其所屬專任人員具有律師資格並經法
院認為適當者，亦得為第三審訴訟代理人。